【裁判字號】    98,壢簡,957
【裁判日期】    981130
【裁判案由】    詐欺
【裁判全文】
臺灣桃園地方法院中壢簡易庭刑事簡易判決
                                     98年度壢簡字第957號
聲  請  人  臺灣桃園地方法院檢察署檢察官
被      告  乙○○
                    國民
上列被告因詐欺案件，經檢察官聲請簡易判決處刑（98年度偵字
5917號），暨移送併辦（98年度偵字10972 號、98年度偵字第11
392 號、98年度偵字第11673號）本院判決如下：
    主  文
秦嘉俊幫助犯詐欺取財罪，處有期徒刑參月，如易科罰金，以新
臺幣壹仟元折算壹日。
    事  實 及理由
一、乙○○能預見提供金融機構帳戶之存摺、金融卡及密碼予他
    人使用，足以幫助他人提領獲取詐欺之犯罪所得，竟仍不違
    背其本意，基於幫助詐欺之不確定故意，於民國九十八年二
    月初某日，在桃園縣中壢市某魚市場附近，將其所有臺灣中
    小企業銀行帳戶（帳號00000000000 號）及不知情配偶陳佩
    青所有之渣打銀行龍潭分行（帳號00000000000000號）之存
    摺、金融卡，以不詳代價，交付予某姓名年籍不詳之成年人
    ，供作犯罪集團使用。嗣該詐騙集團於九十八年二月十四日
    晚上八時五十六分許，撥打電話給陳政徽，佯稱其購物付款
    方式出現錯誤，要求其至自動提款機前依指示重新操作，陳
    政徽陷於錯誤，乃至自動提款機前，依照詐騙集團成員指示
    ，而於同日晚上九時四十分許，匯出二萬九千九百八十四元
    至上開臺灣中小企業銀行帳戶內。另該詐騙集團成員於九十
    八年二月十日在網路上謊登CD光碟拍賣廣告，許智誠上網見
    該拍賣廣告，致其陷於錯誤，而於九十八年二月十九日晚上
    十一時二分許匯出新臺幣九萬一千元至上開渣打銀行龍潭分
    行帳戶內。另該詐騙集團成員於九十八年二月十四日晚上八
    時三十九分許，撥打電話給甲○○，佯稱其購物付款方式出
    現錯誤，要求其至自動提款機前依指示重新操作，甲○○陷
    於錯誤，乃至自動提款機前，依照詐騙集團成員指示，而於
    同日晚上九時二十三分、二十七分許，分別匯出新臺幣二萬
    九千九百九十九元、五千零九十六元（共計三萬五千零九十
    五元）至上開臺灣中小企業銀行帳戶，嗣因甲○○發現有異
    ，而報警循線查獲上情。案經桃園縣政府警察局中壢分局報
    請臺灣桃園地方法院檢察署檢察官聲請簡易判決處刑，暨移
    送併辦。
二、按基於憲法第十六條人民訴訟權之制度性保障及第八條正當
    法律程式原則，刑事被告於法院裁判前，應享有在法官面前
    陳述之聽審權，惟簡易處刑程式依法得不經言詞辯論，對於
    被告聽審權之保障不無限制，是實務操作上，檢察官聲請簡
    易處刑前，應取得被告之同意，或至少係被告自白而不爭執
    之情節輕微案件，法院始得依法不經傳喚而為簡易判決處刑
    。惟按第一審法院依被告在偵查中之自白【或】其他現存之
    證據，已足認定其犯罪者，得經檢察官之聲請，不經通常審
    判程式，逕以簡易判決處刑。刑事訴訟法第四百四十九條第
    一項前段定有明文。本院以為，此處被告之自白，偵查中應
    指於檢察官訊問時所為自白；惟即令被告未自白之案件，依
    其他現存之證據，已足認定被告犯行者，並非不得以簡易判
    決處刑，亦係立法者所為之立法形成自由。本院以為，如被
    告於偵查中自白犯行者，尚應有其他足以補強被告自白真實
    性之證據，始符刑事訴訟法第一百五十六條第二項關於證據
    證明力之要求。被告之自白不能援用為認定犯罪事實之唯一
    證據，乃我國刑事訴訟法之基本證據法則，並不因同法第四
    百四十九條第一項使用「或」之文字而有改變，換言之，刑
    事訴訟法第四百四十九條第一項不應視為同法第一百五十六
    條第二項之特別規定，毋寧謂第一百五十六條第二項應為第
    四百四十九條第一項之基本原則規範，是刑事訴訟法第四百
    四十九條第一項所使用之「或其他現存證據」即應限縮解釋
    為「限於被告於偵查中經檢察官訊問時不自白之案件」，惟
    被告既否認犯行而未自白，足證被告對於犯罪事實有所爭執
    ，是否宜以不經言詞辯論之簡易判決處刑，而侵犯被告憲法
    上之聽審權，即甚有疑，而有深論之必要。
三、本院以為，偵查中被告未自白之案件，原則上應透過審判中
    法官對於被告之合法傳喚程式，給予到庭答辯陳述之機會，
    始足保障被告之聽審權。是對於偵查中否認犯行之被告，如
    仍遭檢察官以「其他現存之證據」為由，聲請簡易判決處刑
    者，實務操作上，法官應傳喚被告到庭，以保障被告憲法上
    之聽審權，方得使本條免於違憲之爭議。惟被告如經法院合
    法傳喚不到庭者，被告既放棄其答辯等聽審權內容，又因為
    被告仍保有上訴權，尚非絕對剝奪被告之審級利益及公平審
    判程式，法院自得依前述立法者所容許之簡易處刑程式，依
    法審酌卷內其他證據，以認定被告之罪行。而被告偵查中自
    白犯行者，除法院有明確之證據懷疑被告自白之真實性者外
    ，法院未傳喚被告到庭陳述，解釋上應符簡易處刑制度之意
    旨，尚無違被告之聽審權，自屬當然。惟按簡易處刑程式之
    第一審法院，對於被告未自白之案件，依其他現存之證據，
    已足認定被告犯行者，仍得以簡易判決處刑，亦為立法者為
    兼顧訴訟經濟與實體正義，基於立法形成自由之決定。因而
    被告於偵查中固否認犯行，惟於警詢中曾自白犯行者，除認
    被告警詢筆錄無證據能力者外，該警詢自白筆錄並非不得與
    偵查中之否認供述綜合評價被告辯解之真實性。除此之外，
    所謂「其他現存證據」，解釋上固限於檢察官訊問被告前已
    存在，且經提示被告而予被告有答辯機會之證據，否則於訊
    問被告後始取得之證據，因被告未及表示意見辯明，在法院
    未合法傳喚被告，予其答辯陳述之機會前，逕以之為認定犯
    罪事實之「其他現存證據」，對被告聽審權之保障自有未足
    。惟就施用毒品之案件，或司法警察（官）本得基於犯罪嫌
    疑人之同意，或違反經拘捕到案犯罪嫌疑人之意思，強制採
    取尿液（刑事訴訟法第二百零五條之二規定參見），檢察官
    亦得因鑑定之必要，以鑑定許可之方式，採取尿液、血液（
    刑事訴訟法第二百零五條之一規定參見），解釋上此等尿液
    （或血液）之檢驗或鑑定報告，因屬現行科技普遍認同之一
    般有效經驗法則，是除檢驗、鑑定過程顯有不法之情下，其
    既係於檢察官訊問前或訊問之際所取得之證據，被告自得預
    見此項證據之存在而有對之答辯之機會；又於提供帳戶、提
    款卡密碼予詐欺集團之幫助詐欺案件，檢察官已提出被告帳
    戶之存提明細，足證其帳戶內確有被害人匯入之金額，檢察
    官據此給予被告答辯之機會，被告如僅空言辯稱其帳戶、提
    款卡遭遺失或其他正當理由提供他人使用，卻無法提出任何
    足以供檢察官、法院調查之證明方法，以令法院大致相信、
    合理懷疑所辯屬實（被告固不負說服責任，惟仍有指明證明
    方法之責）。解釋上此等鑑定書或帳戶存提明細表，應屬上
    述檢察官訊問前已存在之「其他現存證據」，如此方不致助
    長施用毒品之被告，祇因未見檢驗或鑑定報告結果，或幫助
    詐欺之被告，動輒以不存在之「幽靈抗辯」，於偵查中空言
    否認犯行，心存僥倖，反令法院於事後須耗時傳喚，徒增司
    法程序之勞費。
四、查被告於偵查中業經檢察官合法傳喚到庭，換言之，偵查中
    之檢察官已給予被告對於警詢筆錄及其帳戶明細表之證據表
    示意見之機會，被告僅空言否認犯行，辯稱其帳戶之存摺、
    提款卡係因應徵工作，始交付他人而無法取回云云，惟歷經
    警詢、偵查程序，均未提出足以令法院大致相信、合理懷疑
    所辯屬實之證明方法，檢察官於傳訊被告後，亦未提出其他
    未予被告答辯之證據，而本院於收案後亦酌留供被告有提出
    證明方法之相當期間，並合法傳喚被告，被告未到庭說明且
    亦未提出任何證明方法。本院認已無再行傳喚之必要，檢察
    官偵查中之訊問對被告聽審權之保障已足，而逕依卷內證據
    審酌。
五、經查被告於偵查中固坦承該臺灣中小企業銀行帳戶為其所有
    ，而渣打國際商業銀行龍潭分行之帳戶為其妻陳佩青（業經
    不起訴處分）所有，惟矢口否認有何幫助詐欺之情事，辯稱
    （略以）：該帳戶之存摺、提款卡及密碼係因應徵工作始交
    付予他人而無法取回云云。惟查，上述臺灣中小企業銀行帳
    戶為被告申請所設立，渣打國際商業銀行帳戶為被告之妻陳
    佩青申請設立且所有乙節，業經被告及其妻供承在卷，且有
    臺灣中小企業銀行及渣打國際商業銀行股份有限公司所提供
    該帳戶之開戶人原始申請資料附卷可佐；又被害人陳政徽遭
    詐騙集團成員詐騙後，於民國九十八年二月十四日晚間九時
    四十分許，匯出二萬九千九百八十四元至上開臺灣中小企業
    銀行帳戶內；又被害人許智誠遭詐騙集團詐騙後，於九十八
    年二月十九日晚上十一時二分許匯出新臺幣九萬一千元至上
    開渣打商業銀行龍潭分行帳戶內；另被害人甲○○遭詐騙集
    團成員指示，而於同日晚上九時二十三分、二十七分許，分
    別匯出新臺幣二萬九千九百九十九元、五千零九十六元（共
    計三萬五千零九十五元）至上開臺灣中小企業銀行帳戶，旋
    即遭全數提領等情，亦經被害人陳政徽、許智誠及甲○○於
    警詢時證述綦詳，並有該帳戶之交易明細及被害人等提出之
    自動櫃員機交易明細影本在卷可佐，堪信此部分之事實為真
    實。殊不論被告以前詞置辯，未能提出任何足以佐證所辯為
    真之證據，而屬空言抗辯，且一般應徵工作，在公司尚未決
    定錄用時，不可能先要求繳交金融帳戶，即使公司要求提供
    帳戶時，通常係交付存摺正面影本，不會一併要求提供存摺
    、提款卡及密碼，足認被告對於其所應徵之工作是否合法，
    當有懷疑，且即使被告所辯屬實，被告並非年幼、年邁，或
    或智能障礙者，其對於金融卡之意義及使用方式，當有認識
    ，被告明知交付密碼將導致其帳戶流落他人支配實力之中，
    其漠視他人可能因此舉而遭詐欺受害，又未採取任何有效之
    防果措施（即使交付帳號也應拒絕提供密碼），而在有利己
    身的利益衡量下，選擇交付帳戶、密碼，被告至少有不確定
    故意甚明。
六、按金融存簿帳戶，事關個人財產權益之保障，一般均應有需
    妥善保管存摺、提款卡、印章，甚且使用之密碼，以防被他
    人冒用及盜領之認識，難認有何理由得自由流通使用，且縱
    有特殊情形需將存摺、印章、提款卡等交付他人，亦必先深
    入瞭解其用途後再為提供，方符一般人民日常生活經驗。此
    外，金融帳戶為個人理財工具，一人同時開立多家金融機關
    帳戶輒屬常見，開立亦無特殊限制及困難，至有需求金融帳
    戶之情形，不自行向金融機關申請開立，反向他人借用、購
    買供己使用，衡諸現今社會上詐欺頻傳，多係詐騙集團以電
    話、簡訊詐欺被害人利用ATM 轉帳至人頭帳戶之情形，業已
    屬社會所共聞共知之經驗，故任意交付、轉賣帳戶與他人，
    受讓人係從事財產犯罪，除有特殊理由，難謂不知係助長他
    人犯罪。查本案被告明知將存摺、金融卡等物交付他人使用
    ，極易被利用為犯罪工具，竟仍將之交付不明人士，顯對該
    帳戶可能作為不法使用有所預見，雖無積極證據顯示被告與
    該詐騙集團成員有共同詐欺之犯意聯絡，但其有幫助他人犯
    詐欺罪之意甚明。是本件事證明確，被告犯行堪以認定。
七、按刑法上幫助犯，係對於犯罪與正犯有共同之認識，而出於
    幫助之意思，對正犯資以助力，且未參與實施犯罪要件者。
    本件被告基於幫助之犯意，提供臺灣中小企業銀行及其妻所
    有之渣打商業銀行股份有限公司存摺、提款卡及密碼予姓名
    年籍不詳之人，而該姓名年籍不詳之人，利用被告之幫助，
    意圖為自己不法之所有，施用詐術使被害人陳政徽、許智誠
    及甲○○陷於錯誤，因而分別匯款至被告所提供之渣打商業
    銀行帳戶內，被告所為係參與構成要件以外之行為，在無積
    極證據證明被告係以正犯而非幫助犯之犯意參與犯罪之情形
    下，應認其所為係幫助犯而非正犯行為。
八、核被告所為，係幫助犯刑法第三百三十九條第一項詐欺取財
    既遂罪。又被告以一幫助詐欺取財行為，幫助正犯詐取被害
    人陳政徽、許智誠及甲○○之財產法益，依刑法第五十五條
    之規定為想像競合犯，應以一幫助詐欺罪論處。被告幫助他
    人犯詐欺罪，應依刑法第三十條第二項規定，按正犯之刑減
    輕之。至檢察官移送併辦所指被害人陳政徽、許智誠部分，
    雖未據聲請（起訴），惟與經聲請且為本院認有罪之部分，
    有裁判上一罪之關係，屬法律上同一案件，基於起訴及審判
    不可分原則，而為起訴效力所及，本院自得一併審究，附此
    敘明。爰審酌被告任意提供存摺等物供他人使用，已影響社
    會正常交易安全之情形，對於社會秩序之擾亂難謂輕微，對
    被害人造成損害非輕，及其犯罪之動機、目的，以及犯罪後
    仍否認犯行，顯無悔意之犯後態度等一切情狀，量處如主文
    所示之刑，並諭知易科罰金之折算標準，以示懲儆。
九、依刑事訴訟法第四百四十九條第一項前段，刑法第三百三十
    九條第一項、第三十條第一項前段、第二項、第四十一條第
    一項前段，刑法施行法第一條之一第一項、第二項前段，逕
    以簡易判決處刑如主文。
十、如不服本判決，得於判決書送達之翌日起十日內，以書狀敘
    述理由，向本院提出上訴。
中    華    民    國    98    年    11    月    30    日
                           臺灣桃園地方法院中壢簡易庭
                               法  官  錢  建  榮
以上正本證明與原本無異。
如不服本判決，應於判決送達後10日內向本院提出上訴狀（應附
繕本）。
                               書記官  林  致  群
中    華    民    國    98    年    11    月    30    日
附錄本案論罪科刑依據之法條：
中華民國刑法第339條
意圖為自己或第三人不法之所有，以詐術使人將本人或第三人之
物交付者，處五年以下有期徒刑、拘役或科或併科一千元以下罰
金。
以前項方法得財產上不法之利益或使第三人得之者，亦同。
前二項之未遂犯罰之。


司法院資訊處製作；財團法人民間司法改革基金會備份。
